最高法院刑事判決　　　　　　　　　　　　　　　　八十八年度台上字第四九九號
　　上　訴　人　甲○○
　　選任辯護人　陳文忠律師
　　　　　　　　蔡青芬律師
右上訴人因陳金鑾等自訴違反公職人員選舉罷免法案件，不服台灣高等法院台南分院
中華民國八十七年三月廿四日第二審更審判決（八十六年度上更(二)字第五一二號，自
訴案號：台灣台南地方法院八十三年度自字第一七三號，併辦案號：台灣台南地方法
院檢察署八十三年度偵字第三○五七、三○五八號），提起上訴，本院判決如左：
    主  文
上訴駁回。
    理  由
按刑事訴訟法第三百七十七條規定，上訴於第三審法院，非以判決違背法令為理由，
不得為之。是提起第三審上訴，應以原判決違背法令為理由，係屬法定要件。如果上
訴理由狀並未依據卷內訴訟資料，具體指摘原判決不適用何種法則或如何適用不當，
或所指摘原判決違法情事，顯與法律規定得為第三審上訴理由之違法情形，不相適合
時，均應認其上訴為違背法律上之程式，予以駁回。本件上訴人甲○○上訴意旨略稱
：(一)、「金庸戰報」第五號、第六號、第七號文宣係文宣組所製作，上訴人並不清楚
，上訴人係預先親書簽名紙條，並未授權製作不法文宣，應無犯罪故意，自在不罰之
列，原審未傳訊文宣製作人員吳祥輝、陳婉容查明是否事前與上訴人商議內容、上訴
人是否參與製作，遽認上訴人與文宣製作人員有犯意聯絡、行為分擔，顯有判決不適
用法則之違誤。(二)、原判決未敘明證人趙宏儒於原審上訴審之證詞何以不足採及未調
查民國七十五年度至七十七年度以外各年度盈餘排名，遽認「金庸戰報」第五號文宣
所指不實，自有應於審判期日調查之證據而未予調查之違法。(三)、顏繼斌於市長任內
確有變賣市產、變更公園綠地，形式上固均依法定程序為之，但既有其事，且曾因出
售市產有違規定，經台南縣政府函地政事務所暫緩辦理產權移轉，則「金庸戰報」第
六號文宣指其「市產變賣光了」即無不實云云。
惟查：原判決依憑告訴人鄭天德、自訴人陳金鑾、顏東義之指訴及卷附之「金庸戰報
」第五號、第六號、第七號文宣；證人顏清涼、吳銳榮、林聰儀、趙宏儒及收支簿二
本；證人蔡熊雄、蔡義雄之證詞及台南縣政府函送鄭天德擔任新營市農會總幹事期間
農會綜合盈餘明細表暨任內農會年度考核成績表；卷附台灣省政府、台南縣政府函及
上訴人亦承認顏繼斌出售市地、變更公園綠地係依法執行上級政策；中國時報、聯合
報之剪報及證人王孫葉、王金得之證言；因認上開文宣所指均係不實之事項，復依上
訴人坦承上開文宣之簽名係其所簽，部分資料係抄自報紙等情，並參酌全案卷證資料
，本於事實審法院推理之作用，認定上訴人有刑法第三百十條第二項、第三百十二條
第二項及公職人員選舉罷免法第九十二條之犯行，因而撤銷第一審不當之判決，依法
規競合，論以共同連續意圖使候選人不當選，以文字散布謠言、傳播不實之事，足以
生損害於他人罪，判處有期徒刑壹年，並宣告褫奪公權貳年，緩刑肆年，其採證認事
，從形式上觀察，並無違背法令之情形。且查：(一)、依上訴人行為時之公職人員選舉
罷免法第五十一條第一項規定，侯選人就其文宣，應親自簽名，且證人吳祥輝證稱，
其係當時負責文宣之公關公司負責人，其公司製作文宣完成後，均須經候選人或其指
定者看過認沒問題才送印等語；另證人李佳欣亦證，其係當時公司派駐上訴人處之專
案經理，初期上訴人有參與，後亦有指定專員代為處理，簽名係上訴人先簽妥，經其
本人或專員認可後編印等語（原審上更(一)卷第五十三頁、第一百三十九頁、一百四十
頁），上訴人於第一次偵查中亦坦承上開戰報係其所發，並未否認其知情所發之內容
（見八十三年度選他字第十七號卷第十三頁、第十八號卷第十五頁），原審乃認上訴
人不得事後諉以係文宣組所製而圖卸責任，合於經驗法則及論理法則。至原判決未就
上開證人之證詞為斟酌，僅係理由說明簡略，對判決主旨不生影響，自無上訴意旨所
指之適用法則不當可言，上訴人於原審並未請求傳喚證人陳婉容，其於法律審之本院
始指摘原審未依其請求傳喚云云，自非依據卷內資料而為指摘。(二)、告訴人鄭天德係
自六十四年至七十七年間任農會總幹事，而係自七十五年始有全縣農會盈餘排名，此
有台南縣政府八十三年十二月廿四日八三府農輔字第二○九四八四號函在卷（原審上
訴卷第七十九至八十頁），上訴意旨指原審未調查七十五至七十七年度以外年度盈餘
排名，為有應於審判期日調查之證據而未予調查之違法及理由不備云云，亦屬未依卷
內資料為指摘。(三)、顏繼斌辦理標售市產團管區土地，係因標售前，地上物產權尚未
移轉為市公所所有，致標售後發生逾期點交得標人，造成紛爭困擾，此有新營市公所
八十六年五月六日八六所財字第八一二八號函在卷可參（原審更(一)卷第一八○至一八
一頁），不能以此否定其係依法執行上級政策，該函自不足為上訴人有利之認定。再
原判決就上開文宣所指之事項，均係不實，上訴人有將之傳播於眾之意圖及誹謗之故
意，已詳加調查，另上訴人所舉之證人及所提出之證據，均不足以證明上開文宣所指
之事項與事實相符，並就上訴人如何與其文宣製作人員間有犯意之聯絡，為共同正犯
等，於判決理由欄內均敘明綦詳，並無其他上訴意旨所指摘未加調查及判決理由不備
之違法情事，其餘上訴意旨再執其所舉之證人吳銳榮、林聰儀、趙宏儒、蔡熊雄、沈
清良、林登才等之證詞，及提出中國時報及聯合報之報導等，爭辯其應不成立犯罪云
云，全就原判決已論斷說明之事項，重為單純事實上之爭辯，未依據卷內訴訟資料具
體指摘原判決究竟如何違背法令，顯不足據以辨認原判決已具備違背法令之形式，自
非適法之第三審上訴理由，其上訴為違背法律上之程式，應予駁回。
據上論結，應依刑事訴訟法第三百九十五條前段，判決如主文。
中      華      民      國    八十八    年      二      月      三      日
                              最高法院刑事第三庭
                                  審判長法官  莊  來  成
                                        法官  呂  潮  澤
                                        法官  謝  俊  雄
                                        法官  白  文  漳
                                        法官  蘇  振  堂
      右正本證明與原本無異
                                              書  記  官
中      華      民      國    八十八    年      二      月      十      日
